臺灣高等法院高雄分院刑事判決
111年度上易字第60號
上  訴  人  臺灣屏東地方檢察署檢察官
上  訴  人  
即  被  告  何小萍

                    住屏東縣○○鄉○○村○○路0巷00號                      （指定送達處所）

上列上訴人因妨害名譽案件，不服臺灣屏東地方法院110年度簡
上字第81號，中華民國111年1月6日第一審判決（起訴案號：臺
灣屏東地方檢察署109年度偵字第3136號），提起上訴，本院判
決如下：
    主  文
原判決關於附表編號1部分撤銷。
何小萍犯誹謗罪，處拘役參拾日，如易科罰金，以新台幣壹仟元
折算壹日。
其他上訴駁回（附表編號2部分）。
    事  實
一、何小萍在屏東縣○○鎮○○路000號經營養生館，賴勇樹在前開
    路段116號開設汽車保養廠行，雙方為鄰居關係，並因停車
    問題發生摩擦而積怨，於108年9月11日15時30分許，在屏東
    縣○○鎮○○路000號汽車保養廠前馬路，朝賴柯烏綉、賴勇樹
    、賴勇君辱罵：「你爸爸會死，是因你媽媽在外
　　討客兄」等語，足生損害於賴柯烏綉、賴勇樹、賴勇銘之名
    譽及社會評價。
二、於民國108年10月10日上午9時許，因賴勇樹之汽車停放在其
    店門口，妨礙其做生意，遂至賴勇樹經營之汽車保養廠前，
    基於公然侮辱之犯意，在不特定路人及鄰人得以共見共聞的
    情況下，以「幹」字辱罵賴勇樹，足以貶損賴勇樹之人格（
    即附表編號2後段部分），嗣賴勇樹報警處理，查悉上情。
三、案經賴勇樹、賴柯烏綉訴由屏東縣政府警察局潮州分局移送
    臺灣屏東地方檢察署檢察官偵查後聲請簡易判決處刑。
    理  由
壹、證據能力部分：
    按被告以外之人於審判外之陳述，雖不符刑事訴訟法第159
    條之1至第159條之4之規定，而經當事人於審判程序同意作
    為證據，法院審酌該言詞或書面陳述作成時之情況，認為適
    當者，亦得為證據，刑事訴訟法第159條之5第1項定有明文
    。經查，本判決所引用被告以外之人於審判外之陳述，業據
    檢察官於審理時同意作為證據，被告僅爭執證明力，未爭執
    證據能力，經於調查證據程序逐一提示或告以要旨，審酌上
    開證據之取得並無瑕疵，與本案待證事實具有關聯性，認為
    以之作為本案證據亦屬適當，依刑事訴訟法第159條之5第1
    項規定，應有證據能力。
貳、實體部分：
一、訊據上訴人即被告（下稱被告）矢口否認於108年9月11日15
    時30分許，有對告訴人賴柯烏綉辱罵稱：「你丈夫會死，是
    因妳到處討客兄，妳先生被火燒死領了一千多萬，我都知道
    」等語，惟此部分事實，業據告訴人賴柯烏綉指訴綦詳，被
    告當時有對賴柯烏綉講「討客兄」，並經證人賴勇樹於警、
    偵訊及原審陳述屬實；又證人劉桂縮於原審審理時陳稱：「
    當時我開車去保養廠保養車子，在保養車子過程中，我坐在
    店內休息區，然後被告有走進來就說你知道你爸爸會死，是
    你媽媽討客兄把他害死的，因為這句話我抬頭看了一下，我
    覺得很震驚，之後就這樣子」等語（見原審簡上卷第175頁
    ），該證人劉桂縮於本院審理時仍陳稱：「（問：妳以前作
    證說108年9月11日下午3時30分左右有去告訴人的車廠保養
    車子，你說你有聽到被告罵人的話，你聽到被告講什麼話？
    ）答：已經兩年多了，我在屏東法院已經說得很清楚了，如
    我以前講的一樣，當時我的車子放在保養廠裡面保養，被告
    是講完之後我聽到這句話（指討客兄）我就抬頭去看她，為
    何用這句話，那句話我非常清楚記得，我看到被告她是從外
    面走進來，一面走一面講，靠近我的車子，所以我聽到很震
    驚」等語（見本院卷第97頁面），依證人劉桂縮於本院審理
    時之前開證言，足證被告確有誹謗辱罵告訴人賴柯烏綉「討
    客兄」，事證明確，被告所辯係卸責之詞，不足採信，其此
    部分犯行已堪認定。
二、訊據被告矢口否認有對告訴人賴勇樹辱罵「幹」，惟前開事
    實業據證人即告訴人賴勇樹於警詢、檢察事務官詢問、檢察
    官偵查及原審審理中指訴明確（警卷第14頁、偵卷第19頁、
    第45頁、原審簡上字卷第156頁），並有案發時前揭汽車保
    養廠之監視器錄影光碟附卷可佐，且該光碟內容經檢察官指
    揮檢察事務官勘驗後，確認案發時被告有在上開汽車保養廠
    前方道路上徘徊，錄影內容雖無聲音，但可見被告口出「幹
    」字之嘴型，亦有臺灣屏東地方檢察署檢察事務官勘驗報告
    1份及錄影畫面截圖5幀在卷供憑（見偵字卷第32頁至第33頁
    ），由此堪認告訴人指訴內容有據，被告此部分犯行可以認
    定。
三、按刑法第2條第1項規定「行為後法律有變更者，適用行為時
    之法律。但行為後之法律有利於行為人者，適用最有利於行
    為人之法律」，係規範行為後法律變更所生新舊法比較適用
    之準據法；該條規定所稱「行為後法律有變更者」，包括犯
    罪構成要件有擴張、減縮，或法定刑度有變更等情形。故行
    為後應適用之法律有上述變更之情形者，法院應綜合其全部
    罪刑之結果而為比較適用。惟若新、舊法之條文內容雖有所
    修正，然其修正內容與罪刑無關，僅為文字、文義之修正、
    條次之移列，或將原有實務見解及法理明文化等無關有利或
    不利於行為人之情形，則非屬上揭所稱之法律有變更，亦不
    生新舊法比較之問題，而應依一般法律適用原則，逕行適用
    裁判時法。故行為後法律若有修正，不論是否涉及前揭法律
    變更，抑或僅係無關行為人有利或不利事項之修正，法院應
    綜合法律修正之具體內容，於理由內說明有無刑法第2條第1
    項所規定「行為後法律有變更」之情形及應適用之法律，始
    屬適法（最高法院107年度台上字第4438號判決意旨參照）
    。本案被告行為後，刑法第309條第1項、第310條第1項業於
    108年12月25日修正公布，並於同年月27日生效施行，修正
    前刑法第309條第1項規定：「公然侮辱人者，處拘役或（銀
    元）300元以下罰金。」；修正前刑法第310條第1項規定：
    「意圖散布於眾，而指摘或傳述足以毀損他人名譽之事者，
    為誹謗罪，處1年以下有期徒刑、拘役或（銀元）500元以下
    罰金。」，而修正後刑法第309條第1項規定：「公然侮辱人
    者，處拘役或新臺幣（下同）9,000元以下罰金。」，修正
    後刑法第310條第1項規定：「意圖散布於眾，而指摘或傳述
    足以毀損他人名譽之事者，為誹謗罪，處1年以下有期徒刑
    、拘役或15,000元以下罰金。」，上開條文於94年1月7日刑
    法修正施行後，罰金之貨幣單位修正為新臺幣，且其罰金數
    額依刑法施行法第1條之1第2項前段規定提高為30倍。因108
    年12月25日之修法係將上開條文之罰金數額調整換算後逕予
    以明定於前開各該條文中，而毋庸再引用刑法施行法第1條
    之1第2項，是經比較新舊法之結果，前開修正內容與罪刑無
    關，非屬上揭所稱之法律有變更，亦不生新舊法比較之問題
    ，而應依一般法律適用原則，逕行適用裁判時之刑法第309
    條第1項、第310條第1項之規定。
四、核被告何小萍就附表編號1所示之所為，係犯刑法第310條第
    1項之誹謗罪；就附表編號2所示之所為，係犯刑法第309條
    第1項之公然侮辱罪。被告何小萍就附表編號1所示先後對告
    訴人賴柯烏綉以言詞指摘不實事項誹謗之行為，係於密切接
    近之時間且同地實施，侵害同一法益，各行為獨立性極為薄
    弱，主觀上亦係出於同一誹謗之犯意，依一般社會健全觀念
    ，應視為數個舉動之接續施行，合為包括之一行為，為接續
    犯，應論以一罪。被告何小萍就附表編號2所示以言詞指摘
    不實事項、言語侮辱之數次舉動，係於密切接近之時間、地
    點實施，顯係於同一紛爭基礎事實下，基於單一貶損告訴人
    賴勇樹、賴柯烏綉之名譽、評價之目的而為，應論以公然侮
    辱罪之接續犯被告何小萍就如附表編號1、2之犯行，時間間
    隔已達數日，顯係基於不同犯意所為，應予分論併
五、不另為無罪諭知部分：
  ㈠公訴意旨另以：被告何小萍於108年10月10日上午9時許，在
    前揭地點，基於誹謗犯意，朝賴柯烏綉辱罵：「你丈夫會死
    ，是因你到處討客兄，你先生被火燒死領了一千多萬，我都
    知道」等語，足生損害於賴柯烏綉之名譽及社會評價，因認
    被告何小萍此部分行為涉犯刑法第310條第1項之誹謗罪嫌。
  ㈡按犯罪事實應依證據認定之，無證據不得認定犯罪事實。不
    能證明被告犯罪者，應諭知無罪之判決，刑事訴訟法第154
    條第2項及第301條第1項分別定有明文。次按告訴人之告訴
    ，係以使被告受刑事訴追為目的，是其陳述是否與事實相符
    ，仍應調查其他證據以資審認。如積極證據不足為不利於被
    告事實之認定時，即應為有利於被告之認定，更不必有何有
    利之證據。最高法院對此分別著有52年台上字第1300號及30
    年上字第816號等判例可資參照。
  ㈢公訴意旨認被告涉有此部分犯嫌，係以告訴人賴柯烏綉之指
    述、證人賴勇樹、賴勇銘之證詞及卷附錄影影像檔案暨擷圖
    等為依據。惟訊據被告何小萍固承認案發時有出現在告訴人
    家經營之汽車保養廠前，惟堅決否認此部犯嫌，辯稱其沒有
    說這些話。經查：
    ⒈證人即告訴人賴柯烏綉固於偵查中證稱被告曾於108年10月
      10日上午9時許在前揭汽車保養廠前，以上開言詞辱罵伊
      （見偵卷第43頁），但案發當天，前揭汽車保養廠之監視
      器並未錄得被告以上開言詞辱罵告訴人之聲音或影像（卷
      附屏東地檢署檢察事務官勘驗報告1份參照，見偵卷第32
      頁），因此無從以監視器錄得之內容補強告訴人指述之憑
      信性。且證人即告訴人之子賴勇君於偵查中以告訴人身分
      指稱：案發當天，其母親係在店裡辦公室，伊有叫母親不
      要出來（見偵卷第20頁）。故告訴人是否有於10月10日當
      天親自聽聞被告口出上開辱罵之言詞，亦有疑慮。
    ⒉又證人即告訴人之子賴勇銘雖於偵查中證稱其於10月10日
      案發當天有見聞被告朝告訴人辱罵上開言詞云云（見偵卷
      第46頁），但於原審審理時卻證稱：10月10日當天，其是
      前往被告經營之養生館前與被告理論時，聽聞被告口出上
      開辱罵告訴人之言詞，當時家人在店裡（見原審簡上字卷
      第163、166頁），其前後所言不符，與證人賴柯烏綉證述
      被告對其辱罵之地點係在保養廠前一節亦不吻合。且參照
      證人即告訴人賴柯烏綉於原審審理中所證：10月10日那天
      賴勇銘沒有在場（見原審簡上字卷第173頁）；證人賴勇
      樹於原審審理中亦證稱10月10日案發時，僅有賴勇君、賴
      柯烏綉、賴勇樹三人在場，沒有其他人等語，可知公訴意
      旨所指案發時間，賴勇銘並不在場，故證人賴勇銘之證詞
      ，尚不得作為告訴人賴柯烏綉指述被告此部分犯罪之證據
      。
    ⒊至於證人即告訴人之子賴勇樹雖於109年6月16日偵查中證
      稱：108年10月10日9時許，被告在汽車保養廠門口走來走
      去，對其母親賴柯烏綉辱罵「妳丈夫會死，是因為妳到處
      討客兄」一語（見偵卷第45頁），復於原審審理時為同一
      證述（見原審簡上字卷第156頁）。證人即告訴人之子賴
      勇君亦於原審審理時證稱被告早上8點多就在保養廠門口
      來回走動，並以告訴人害死其夫，在外討客兄等語辱罵告
      訴人（見原審簡上字卷第169頁）。然前開汽車保養廠之
      監視器並未錄得被告出言侮辱告訴人之影像或聲音，且證
      人賴勇樹、賴勇君二人與告訴人均有母子關係，故其等證
      詞於本案中之證明力均屬薄弱，不宜因彼等證詞之疊加而
      產生相互補強之證明力。為求慎重，避免冤抑，應認為尚
      不得在缺乏錄影、錄音或其他無利害關係第三人作證之情
      形下，僅以上開告訴人及證人之證詞，遽認被告有此部分
      犯罪事實。公訴人所認被告此部分所涉誹謗罪嫌，證據尚
      有不足。惟本院及公訴意旨均認此部分如成立犯罪，與前
      揭論罪科刑之公然侮辱部分將有想像競合犯關係，屬裁判
      上一罪，爰不另為無罪之諭知，附此敘明。
　六、原審就附表編號2部分，適用刑法第309條第1項、第41條
      第1項，刑法施行法第1條之1之規定，並審酌被告與告訴
      人賴勇樹為鄰居，本應和睦相處，縱因故而生嫌隙，雙方
      仍應秉持理性溝通，循求解決方式，詎被告竟因心生不慲
      ，恣意以不實事項及不堪之言詞、行為公然侮辱告訴人賴
      勇樹，無視告訴人賴勇樹之人格尊嚴，所為誠屬不該；兼
      衡被告犯罪之手段、告訴人賴勇樹所述對其人格造成相當
      之損害、被告犯後否認犯行及迄未賠償告訴人之損害之犯
      後態度，並考量被告素行，暨其自述之智識程度、經濟狀
      況等一切情狀，此部分量處罰金新台幣3千元，並諭知易
      服勞役以新台幣1千元折算1日。並說明有前述一部分不另
      為無罪之諭知。經核原判決此部分認事用法並無不合，量
      刑亦屬適當，檢察官上訴指摘原判決此部分被告應構成誹
      謗告訴人賴柯烏綉之罪，被告上訴否認犯罪，均為無理由
      ，均應予駁回。
　七、原審不察，就附表編號1部分遽諭知無罪，尚有未洽，檢
      察官上訴指摘原判決此部分不當，為有理由，自應予撤銷
      改判，審酌被告何小萍與告訴人為鄰居，本應和睦相處，
      縱因細故而生嫌隙，雙方仍應秉持理性溝通，循求解決方
      式，詎竟因細故心生不慲，恣意以不實事項及不堪之言詞
      、行為誹謗告訴人賴勇樹、賴柯烏綉、賴勇銘，無視告訴
      人之人格尊嚴，所為誠屬不該；兼衡被告犯罪之手段、告
      訴人賴勇樹、賴柯烏綉、賴勇銘所述對其人格造成相當之
      損害、被告犯後否認部分犯行及迄未賠償告訴人3人損害
      之犯後態度，並考量被告素行，暨其自述之智識程度、經
      濟狀況等一切情狀，此部分量處拘役30日，並諭知如易科
      罰金以新台幣1千元折算1日。
八、被告何小萍經合法傳喚，無正當理由不到庭，不待其陳述逕行判決。
據上論結，應依刑事訴訟法第368條、第369條第1項前段、第364
條、第364條、第299條第1項前段、第371條，刑法第第310條第1
項、第55條、第41條第1項，刑法施行法第1條之1，判決如主文
。
本案經一審檢察官陳妍萩聲請簡易判決處刑，二審檢察官呂建昌
到庭執行職務。
中　　華　　民　　國　　111 　年　　3 　　月　　31　　日
                  刑事第五庭    審判長法  官  簡志瑩
                                      法  官  唐照明
                                      法  官  張盛喜
以上正本證明與原本無異。
不得上訴。
中　　華　　民　　國　　111 　年　　3 　　月　　31　　日
                                      書記官  郭蘭蕙
附錄本判決論罪科刑法條：
刑法第309條第1項
公然侮辱人者，處拘役或9千元以下罰金。
刑法第310條第1項
意圖散布於眾，而指摘或傳述足以毀損他人名譽之事者，為誹謗
罪，處1年以下有期徒刑、拘役或1萬5千元以下罰金。

附表:
編號 時間 地點 犯罪行為 本院判決主文 1 108年9月11日15時30分許 在屏東縣○○鎮○○路000 號（汽車保養廠）前、馬路旁 何小萍朝賴柯烏綉等辱罵：「你爸爸會死，是因你媽媽在外討客兄」等語。 原判決撤銷。 何小萍犯誹謗罪，處拘役參拾日，如易科罰金以新台幣壹仟元折算壹日 2 108年10月10日9時許 同上 何小萍被訴朝賴柯烏綉辱罵：「你丈夫會死，是因你到處討客兄，你先生被火燒死領了一千多萬，我都知道」等語，且朝賴勇樹辱罵：「幹」等語。 上訴駁回。 3 108年11月5日19時許 同上 何小萍站在路旁即汽車保養場前，朝賴勇樹及賴勇銘比右手中指。 原審簡上字案件審理時被告撤回上訴。